臺灣高等法院民事判決
111年度上字第697號
上  訴  人  吳棍    
訴訟代理人  吳奉達  
被 上訴 人  黃信鈜  
上列當事人間請求拆屋還地等事件，上訴人對於中華民國111年2
月15日臺灣新北地方法院110年度訴字第1305號第一審判決提起
上訴，本院於111年7月19日言詞辯論終結，判決如下：
    主      文
原判決主文第二項關於命上訴人給付逾新臺幣柒萬玖仟柒佰參拾
玖元，及自民國一一一年一月十二日起至清償日止，按週年利率
百分之五計算之利息，及該部分假執行之宣告，暨該訴訟費用之
裁判均廢棄。
上開廢棄部分，被上訴人在第一審之訴駁回。
其餘上訴駁回。
廢棄改判部分之第一、二審訴訟費用由被上訴人負擔，駁回上訴
部分之第二審訴訟費用由上訴人負擔。
    事實及理由
一、被上訴人主張：伊與上訴人均為坐落新北市○○區○○段000地
    號、面積49.5平方公尺土地（下稱系爭土地）之共有人，應
    有部分各為1/3、2/3。詎上訴人未經伊之同意，復無任何占
    有之正當權源，無權占有系爭土地如原判決附圖（下稱附圖
    ）所示編號502⑵、面積42.31平方公尺部分，並搭建1層磚造
    鐵皮屋頂之地上物使用(下稱系爭地上物)，伊自得依民法第
    767條、第821條規定，請求上訴人應將系爭地上物拆除，並
    將該占用土地騰空返還予伊及其他全體共有人全體。又上訴
    人無權占有系爭土地如附圖所示編號502⑵部分，享有相當於
    租金之利益，並致伊受有無法利用前開占用部分土地之損害
    ，爰依民法第179條規定，請求上訴人給付自95年起至109年
    止，參酌土地法第97條第1項、第105條規定，以系爭土地申
    報地價總值年息10％計算相當於租金之不當得利等語（未繫
    屬於本院者，茲不贅述）。於原審聲明：㈠上訴人應將系爭
    土地如附圖所示編號502⑵部分之地上物拆除，並將該占用部
    分土地騰空返還被上訴人及其他全體共有人；㈡上訴人應給
    付被上訴人新臺幣（下同）245,058元，及自民事訴之變更
    追加狀繕本送達翌日起至清償日止，按週年利率5％計算之利
    息（見原審板司調卷第9頁、原審卷第125、140頁）。（原
    審判命上訴人應將系爭地上物拆除，並將該占用土地騰空返
    還被上訴人及其他全體共有人；且上訴人應給付被上訴人11
    6,427元，及自原審起訴狀繕本送達翌日即民國110年6月21
    日起至清償日止，按週年利率5％計算之利息，並就上開金錢
    給付部分依職權分別宣告准、免假執行；另駁回被上訴人其
    餘之訴。上訴人就其不利部分不服提起上訴，被上訴人及原
    審共同原告黃喨莫則就其敗訴部分均未據聲明不服，該部分
    非屬本院審理範圍，不予贅述）。並於本院答辯聲明：上訴
    駁回。
二、上訴人則以：被上訴人就系爭土地之應有部分乃繼承自其父
    親即訴外人黃清山而來，黃清山生前已口頭同意伊永久無償
    使用系爭土地，被上訴人自應受其拘束；又伊就系爭土地之
    應有部分比例為2/3，伊自得使用其中2/3部分，不應要求伊
    將系爭地上物全部拆除；再系爭土地位於住宅區，現場僅作
    為堆放雜物使用而已，原判決以申報地價年息10%計算相當
    於租金之不當得利，實有過高等語，資為抗辯。並於本院上
    訴聲明：㈠原判決不利於上訴人部分廢棄；㈡上開廢棄部分，
    被上訴人在第一審之訴駁回。
三、查被上訴人主張系爭土地為兩造所分別共有，應有部分各為
    被上訴人1/3、上訴人2/3，此有系爭土地登記謄本在卷可據
    （見原審板司調卷第13頁）；而上訴人有事實上處分權之系
    爭地上物占用系爭土地如附圖所示編號502⑵部分（面積為42
    .31平方公尺）等情，業據原審至現場勘驗屬實，有原審110
    年10月29日勘驗測量筆錄在卷可稽（見原審卷第111至113頁
    ），復經原審囑託新北市板橋地政事務所至現場測量，繪製
    土地複丈成果圖存卷可憑（見原審卷第115至117頁），上情
    並為兩造所不爭執（見本院卷第51頁），是系爭土地遭系爭
    地上物占用之事實，堪認為真。
四、得心證之理由：
　㈠按當事人主張有利於己之事實者，就其事實有舉證之責任，
    民事訴訟法第277條本文定有明文。又以無權占有為原因，
    請求返還土地者，占有人對土地所有權存在之事實無爭執，
    而僅以非無權占有為抗辯者，土地所有權人對其土地被無權
    占有之事實無舉證責任，占有人自應就其取得占有係有正當
    權源之事實證明之（最高法院85年度台上字第1120號判決意
    旨參照）。本件上訴人就被上訴人為系爭土地之共有人乙節
    既無爭執，亦不爭執伊為系爭地上物之事實上處分權人，揆
    諸上開說明，自應就伊為有權占有系爭土地如附圖所示編號
    502⑵部分之正當權源等事實，負舉證責任。
  ㈡系爭地上物占有系爭土地是否有合法權源？被上訴人訴請上
    訴人應將占用部分拆除，並騰空返還該占用土地予被上訴人
    及其他全體共有人，是否有理？ 
　　上訴人雖辯稱被上訴人就系爭土地之應有部分乃繼承自其父
    親即訴外人黃清山而來，黃清山生前已口頭同意伊永久無償
    使用系爭土地，且伊就系爭土地之應有部分比例高達2/3，
    自得有權使用其中2/3範圍等情，而被上訴人則否認之，並
    表示乃上訴人長期無權占用系爭土地，且前曾拒絕伊父親黃
    清山及伊之調解請求等語。經查：
　⒈按各共有人按其應有部分，對於共有物之全部雖有使用收益
    之權，惟共有人對共有物之特定部分使用收益，仍須徵得他
    共有人全體之同意，非謂共有人得對共有物之全部或任何一
    部有自由使用收益之權利。如共有人不顧他共有人之利益，
    而就共有物之全部或一部任意使用收益，即屬侵害他共有人
    之權利，他共有人得本於所有權請求除去其妨害或請求向全
    體共有人返還占用部分（最高法院62年台上字第1803號判例
    意旨參照）。
　⒉查上訴人占用系爭土地如附圖所示編號502⑵部分，顯係對於
    共有物之「特定部分」予以使用收益，依上說明，自須徵得
    其他共有人全體之同意後始得為之。惟上訴人並未舉證黃清
    山生前已口頭同意伊永久無償使用系爭土地之事實，亦未徵
    得現共有人即被上訴人之同意而使用系爭土地，自不得逕以
    系爭地上物存在於系爭土地上之事實即推認上訴人為有權占
    有；且上訴人逕就應屬共有部分之共有物（即系爭土地)一
    部為排他性之占有使用收益，縱其他共有人（即黃清山、被
    上訴人）先前未曾訴請排除或拆除，或因其法律知識不足，
    或因親屬情誼關係（上訴人為被上訴人姑丈，上訴人配偶為
    黃清山妹妹，見本院卷第50頁）而隱忍未發等原因不一而足
    ，至多僅能認為黃清山及被上訴人係單純之沈默，尚難因渠
    等未立即採取法律上保護權利之行為，即認定有同意上訴人
    占有使用系爭土地如附圖所示編號502⑵部分之情事存在，是
    上訴人前揭所辯，自難憑採。此外，上訴人復未能提出其他
    事證以證明其占用系爭土地之正當權源，故被上訴人主張上
    訴人無權占有系爭土地如附圖所示編號502⑵部分，堪可採信
    。　　
　⒊再按所有人對於無權占有或侵奪其所有物者，得請求返還之
    。對於妨害其所有權者，得請求除去之。有妨害其所有權之
    虞者，得請求防止之。各共有人對於第三人，得就其共有物
    之全部，為本於所有權之請求。但回復共有物之請求，僅得
    為共有人全體之利益行之。民法第767條、第821條分別定有
    明文。準此，被上訴人本於伊為系爭土地共有人之身分，向
    上訴人行使所有權之返還、排除之回復請求，因上訴人未能
    舉證伊有正當使用之權源，當認係屬無權占有，自負有排除
    侵害、返還占用部分之責。從而被上訴人依共有、所有權之
    返還、排除作用之法律關係，請求上訴人應拆除系爭土地上
    如附圖所示編號502⑵部分之地上物，並應將占用之土地騰空
    返還予被上訴人及其他全體共有人，為有理由，應予准許。
    　
　㈢被上訴人請求上訴人給付相當於租金之不當得利，是否有理
    ？金額應為若干？
  ⒈按無法律上原因而受有利益，致他人受損害者，應返還其利
    益，民法第179條定有明文。又此種不當得利返還請求權，
    為債權，且為可分之金錢債權，各共有人得按其應有部分請
    求返還所受利益。再無法律上之原因，而獲得相當於租金之
    利益，致他人受損害時，該他人之返還利益請求權，仍應適
    用民法第126條租金短期消滅時效期間5年之規定。而依不當
    得利之法則請求返還不當得利，以無法律上之原因而受有利
    益，致他人受有損害為要件，故其得請求返還之範圍應以對
    方所受之利益為度，非以請求人所受損害若干為準，無權占
    有他人土地，可能獲得相當於租金之利益為社會通常之觀念
    。再建築房屋之基地租金，依土地法第105條準用同法第97
    條規定，以不超過該土地申報價額年息10％為限，而該條所
    謂土地價額，依土地法施行法第25條規定係指法定地價而言
    ，又法定地價依土地法第148條規定，係指土地所有權人依
    土地法所申報之地價，在平均地權條例施行區域，當係指土
    地所有權人於地政機關舉辦規定地價或重新規定地價之時，
    於公告申報地價期間內自行申報之地價而言，未於該期間內
    申報者，則應以公告地價為其申報之地價。另基地租金之數
    額，除以基地申報地價為基礎外，尚須斟酌基地之位置、工
    商業繁榮之程度、承租人利用基地之經濟價值及所受利益等
    項，以為決定，並非必達申報總地價年息10％最高額。而本
    件雖係上訴人無權占用系爭土地，惟亦係在土地上搭蓋地上
    物使用（見原審板司調卷第29頁），是上開法律規定，自非
    不得作為本件計算不當得利數額之準據。
　⒉查被上訴人為系爭土地之共有人，上訴人以系爭地上物無權
    占有系爭土地達42.31平方公尺，已於前述，是被上訴人主
    張上訴人受有相當於租金之利益，致伊受有損害，依民法第
    179條規定，請求上訴人給付自本件起訴之110年2月24日（
    見原審板司調卷第9頁）回溯5年，即105年2月25日起至109
    年12月31日止相當於租金之不當得利，核屬有據；至逾起訴
    前5年部分（即被上訴人主張95年1月1日至105年2月24日部
    分），上訴人於原審已為時效抗辯（見原審卷第140頁），
    依民法第126條、第144條第1項之規定，自得拒絕給付，是
    被上訴人該部分之請求，洵無理由。又經參酌系爭土地距離
    博愛市場約120公尺，距離最近國小及樹林火車站均步行約5
    至10分鐘左右，交通機能及生活環境尚佳等情（見原審卷第
    111、135頁），爰綜合考量系爭土地坐落區域、路段、交通
    、工商繁榮程度、系爭地上物之使用現況（依現場照片觀之
    ，系爭地上物為1層磚造鐵皮樣式，見原審板司調卷第29頁
    ）、占用土地面積（系爭土地總面積為49.50平方公尺，上
    訴人占用其中42.31平方公尺，見原審板司調卷第13頁、原
    審卷第117頁）以及上訴人利用所獲經濟利益（上訴人表示
    現場為堆置雜物使用，被上訴人雖稱曾有販賣貨物之事實，
    惟該菜販擺設攤位之地點乃臨界於屋簷騎樓及馬路交界處，
    不能逕以照片而認定乃上訴人利用系爭土地進行商業行為，
    見原審板司調卷第31頁）等一切情狀，認被上訴人得請求上
    訴人返還相當於租金之不當得利，以系爭土地申報總價年息
    8％計算應屬適當。
　⒊再兩造均不爭執系爭土地於105年1月1日至106年12月31日申
    報地價為每平方公尺14,960元、107年1月1日至109年12月31
    日申報地價為每平方公尺14,320元（見本院卷第51頁），並
    有公告地價查詢資料在卷可稽（見本院卷第44頁，平均地權
    條例第16條規定，舉辦規定地價或重新規定地價時，土地所
    有權人未於公告期間申報地價者，以公告地價80％為其申報
    地價），則被上訴人自105年2月25日起至109年12月31日止
    ，得請求上訴人給付相當於租金之不當得利數額合計應為79
    ,739元（計算式詳如附表所示，元以下均四捨五入）；被上
    訴人逾此範圍之請求，則屬無據。
五、綜上所陳，被上訴人依共有、所有權之返還、排除作用之法
    律關係，請求上訴人應拆除系爭地上物，並將占用之土地騰
    空返還予被上訴人及其他全體共有人，暨給付被上訴人相當
    於租金之不當得利79,739元，及自原審民事訴之變更追加狀
    繕本送達翌日即111年1月12日（兩造均同意以111年1月11日
    作為上訴人收受該書狀之日，見本院卷第70頁）起至清償日
    止，按週年利率5％計算之利息部分，洵屬有據，應予准許；
    逾此部分之請求，為無理由。從而原審就超過上開應准許部
    分，為上訴人敗訴之判決，並依職權宣告假執行，自有未洽
    ，上訴意旨指摘原判決此部分不當，求予廢棄改判，為有理
    由，爰由本院廢棄改判如主文第2項所示。至於上開應准許
    部分，原審為上訴人敗訴之判決，於法並無不合，上訴人猶
    執前詞指摘原判決此部分不當，求予廢棄改判，為無理由，
    應駁回其此部分之上訴。
六、本件事證已臻明確，兩造其餘之攻擊或防禦方法及所用之證
    據，經本院斟酌後，認為均不足以影響本判決之結果，爰不
    逐一論列，併此敘明。
七、據上論結，本件上訴為一部有理由、一部無理由，依民事訴
    訟法第450條、第449條第1項、第79條，判決如主文。
中　　華　　民　　國　　111 　年　　8 　　月　　2 　　日
                  民事第十四庭  
                        審判長法  官  蔡和憲
                              法  官  陳雯珊
                              法  官  周珮琦
正本係照原本作成。
被上訴人不得上訴。
上訴人如不服本判決，應於收受送達後20日內向本院提出上訴書
狀，其未表明上訴理由者，應於提出上訴後20日內向本院補提理
由書狀（均須按他造當事人之人數附繕本）上訴時應提出委任律
師或具有律師資格之人之委任狀；委任有律師資格者，另應附具
律師資格證書及釋明委任人與受任人有民事訴訟法第466 條之1
第1項但書或第2項所定關係之釋明文書影本。如委任律師提起上
訴者，應一併繳納上訴審裁判費。
中　　華　　民　　國　　111 　年　　8 　　月　　2 　　日
                              書記官  強梅芳

附表：
計算期間 申報地價 占用面積 計算利率 占用時間 計算金額 105年2月25日至106年12月31日 14,960元 42.31㎡ 8％ 1年10月7日 93,805元 計算式：（14,960×42.31×8％）＋（14,960×42.31×8％÷12×10）＋（14,960×42.31×8％÷365×7） 107年1月1日至109年12月31日 14,320元 42.31㎡ 8％ 3年 145,411元 計算式：14,320×42.31×8％×3  小計：79,739元。計算式：（93,805元＋145,411元）×1/3